臺灣苗栗地方法院刑事判決
110年度訴字第573號
公  訴  人  臺灣苗栗地方檢察署檢察官
被      告  林雲光


            （另案在法務部○○○○○○○○○○○執行中）
上列被告因違反森林法等案件，經檢察官提起公訴（110年度偵
字第775號），因被告於本院準備程序進行中，就被訴事實為有
罪之陳述，經合議庭裁定由受命法官獨任進行簡式審判程序，判
決如下：
    主  文
林雲光犯森林法第五十二條第一項第六款之竊取森林主產物罪，
累犯，處有期徒刑壹年肆月。扣案如附表所示之物均沒收。未扣
案犯罪所得相思木參拾棵沒收，於全部或一部不能沒收或不宜執
行沒收時，追徵其價額。
    犯罪事實及理由
一、本案犯罪事實、證據及應適用之法條，均引用檢察官起訴書
    之記載（如附件）。並補充、更正如下：
  ㈠犯罪事實部分：
　　將犯罪事實欄第10行所載「載運森林主產物」，更正為「
    竊取森林主產物」；第12至13行所載「相思木約50棵、杉木
    6棵、雜木約40棵」，更正為「相思木30棵」（此據公訴檢
    察官當庭更正，見本院卷第77頁）。
　㈡證據部分：
　　補充「被告林雲光於本院審理中之自白」。
　㈢應適用之法條部分：　
　　補充說明如下：　　
　⒈按行為後法律有變更者，適用行為時之法律。但行為後之法
    律有利於行為人者，適用最有利於行為人之法律，刑法第2
    條第1項定有明文。查被告行為後，森林法第52條第1項業於
    民國110年5月5日修正公布，並於同年月7日生效施行，修正
    前森林法第52條第1項之法定刑為「一年以上七年以下有期
    徒刑，併科贓額五倍以上十倍以下罰金」，修正後森林法第
    52條第1項則將原條項以贓額倍數計算罰金數額之方式，修
    正明定罰金之最低額及最高額為「併科新臺幣一百萬元以上
    二千萬元以下罰金」。而本案被告竊得之相思木因無法推估
    山價，經本院認無從認定贓額據以併科罰金（詳後述），是
    經新舊法比較結果，修正後法規對被告併科一定數額罰金之
    規定，並非較有利於被告，依刑法第2條第1項前段規定，本
    案應適用行為時即修正前森林法第52條第1項之規定論處。
　⒉按森林法第52條第1項第4款所稱結夥2人以上，其實施犯行之
    共同正犯人數，係採實施共同正犯說，亦即實施中之共犯二
    人以上者而言，其非在場實施或分擔行為之一部者，不得算
    入結夥之人數之內（最高法院88年度台上字第5159號判決意
    旨參照）。又森林法第52條第1項第4款後段所謂僱使他人犯
    之者，係指僅有僱使他人竊取森林主副產物，而未直接參與
    竊取行為而言，若僱使他人而與之夥同竊取森林主副產物，
    則其僱使他人之行為已為實施竊取行為所吸收，即應依結夥
    二人以上竊取森林主副產物罪論處，不能併論以僱使他人竊
    取森林主副產物罪（最高法院77年度台上字第4182號判決意
    旨參照）。經查，本案被告委託不知情之鄒晉宏、黃永明分
    別為裁切及駕車搬運上開相思木，且被告已直接在場參與竊
    取、搬運上開相思木之行為，鄒晉宏、黃永明亦非屬本案實
    施犯行之共同正犯，依上開最高法院見解，尚不構成森林法
    第52條第1項第4款之結夥2人以上或僱使他人犯竊取森林主
    產物罪之加重條件，起訴書雖認被告亦構成森林法第52條第
    1項第4款之僱使他人犯竊取森林主產物罪之加重條件，此部
    分容有誤會，附此敘明。被告利用不知情之鄒晉宏、黃永明
    （均經檢察官不起訴處分確定）遂行其搬運贓物使用車輛而
    竊取森林主產物之犯行，為間接正犯。
　⒊被告前因施用毒品、公共危險等案件，經法院分別判決處有
    期徒刑8月、8月、7月、9月、4月確定，並經本院以105年度
    聲字第1038號裁定應執行有期徒刑2年5月（下稱甲案）；又
    因施用毒品、竊盜等案件，經法院分別判決處有期徒刑9月
    、7月確定，並經本院以106年度聲字第139號裁定應執行有
    期徒刑1年2月（下稱乙案），上開甲、乙案經接續執行，於
    107年12月7日縮短刑期假釋出監，於108年7月10日縮刑期滿
    假釋未經撤銷視為執行完畢，有臺灣高等法院被告前案紀錄
    表存卷可參。是其於受有期徒刑之執行完畢後，5年以內故
    意再犯本案有期徒刑以上之罪，為累犯，本院審酌其前案所
    犯與本案所犯之罪名雖異，然前已多次違反法紀，則其因前
    案經徒刑執行完畢後，理應產生警惕作用，返回社會後能因
    此自我控管，將來得循規蹈矩、謹慎篤行，不再觸犯有期徒
    刑以上之罪，然卻仍無法妥善自制，再犯本案，足見前案之
    徒刑執行無成效，被告對於刑罰之反應力薄弱，且依其本案
    所犯情節，因累犯加重其最低本刑，尚無司法院釋字第775
    號解釋所謂加重最低本刑致生行為人所受之刑罰超過其所應
    負擔罪責之情形，爰依刑法第47條第1項規定加重其刑。
二、量刑理由：
　　爰以行為人之責任為基礎，審酌被告未知珍惜森林資源，罔
    顧自然生態維護不易，竟為圖一己私利，恣意在本案私有及
    公有林地上竊取森林主產物，並使用車輛搬運贓物，侵害森
    林資源及他人財產權利，並破壞山坡地之水土涵養，幸未致
    生水土流失，所為實非可取；兼衡其犯後坦承犯行，然尚未
    與告訴人達成和解或賠償其損害，及犯罪之動機、目的、手
    段，自陳高中肄業之智識程度，入監前於人力派遣公司做工
    、無人需其扶養之家庭生活狀況（見本院卷第83頁）等一切
    情狀，並參考檢察官、告訴人對刑度之意見，量處如主文所
    示之刑，以為警惕，並符罪刑相當原則。
三、併科罰金部分：
　　按修正前森林法第52條之加重竊取森林主、副產物罪，應併
    科之罰金以贓額2倍以上、5倍以下為其額度，為法律規定應
    併科之刑罰。又所謂「贓額」係指行為人於竊取時之森林主
    、副產物之山價而言，並非以交易價格之市價為準（最高法
    院81年度台上字第1758號、96年度台上字第6851號判決參照
    ）。惟本案竊取森林主產物之犯行係因告訴人嗣後發覺報警
    而查獲，故未查獲被告竊取之相思木；而本案森林主產物被
    害價格部分因無實物可查（材積數量資訊未明），且生產費
    用難以估算，亦無法推估山價。是依據上開說明，修正前森
    林法第52條之贓額既係以行為人於竊取時之森林主產物之山
    價為準，而本案尚無從認定贓額，即有罰金刑裁量權行使不
    能之情形，無從依修正前森林法第52條第1項之規定對被告
    併科罰金（最高法院102年度台上字第3335號判決同此見解
    ）。
四、沒收部分：
　㈠犯罪所得部分：
　　按犯罪所得，屬於犯罪行為人者，沒收之；前二項之沒收，
    於全部或一部不能沒收或不宜執行沒收時，追徵其價額。刑
    法第38條之1第1項前段、第3項分別定有明文。查遭竊之相
    思木30棵為被告本案犯罪所得，雖未扣案，然為貫徹任何人
    皆不能保有犯罪所得之立法原則，本院自應依前揭規定對之
    宣告沒收，並於全部或一部不能沒收或不宜執行沒收時，追
    徵其價額。至於被告於偵訊中固供稱：該等木頭經載往樹廠
    變賣，共賣得1萬多元等語（見偵卷二第106頁），然因其就
    此部分並未提出任何事證以實其說，卷內復無任何證據，足
    以佐證其此部分供述內容屬實，故本院尚難遽認其前揭供述
    內容確屬實情，附此敘明。　
　㈡犯罪工具部分：
　　森林法第52條第5項規定「犯本條之罪者，其供犯罪所用、
    犯罪預備之物或犯罪所生之物，不問屬於犯罪行為人與否，
    沒收之。」，又水土保持法第32條第5項規定：「犯本條之
    罪者，其墾殖物、工作物、施工材料及所使用之機具，不問
    屬於犯罪行為人與否，沒收之」，均係採義務沒收主義，以
    預防並遏止犯罪，為刑法第38條第2項前段關於職權沒收之
    特別規定，固應優先適用，但法律縱有「不問屬於犯罪行為
    人與否」之沒收條款，亦不得違反憲法上正當法律程序及比
    例原則之要求。因而，就踐行正當法律程序以觀，所稱「不
    問屬於犯罪行為人與否」，仍應區別可能沒收主體為「犯罪
    行為人」或「犯罪行為人以外之第三人」，而踐行相應之刑
    事沒收程序，就運用比例原則而言，不論可能沒收之物係犯
    罪行為人所有或第三人所有、不分沒收標的為原客體或追徵
    其替代價額，均有刑法第38條之2第2項過苛條款之適用，始
    合乎沒收新制之立法目的及立法精神（最高法院108年度台
    上字第2421號判決意旨參照）。查：
  ⒈扣案如附表所示之物，為被告所有供其本案犯罪所用之物，
    業據其供陳在卷（見偵卷二第107頁，本院卷第82頁），考
    量並非主要工作生財工具，財物價值不高，應依森林法第52
    條第5項之規定，宣告沒收。
  ⒉被告在違反森林法第52條、水土保持法第32條犯罪過程中，
    曾利用他人所使用之挖土機（怪手）及大貨車各1輛為工具
    ，屬供犯罪所用之物，原應依森林法第52條第5項、水土保
    持法第32條第5項規定，不問屬於犯罪行為人與否，宣告沒
    收之。然上開挖土機、大貨車財產所有人為遭被告利用並不
    知情之第三人，如將之沒收，實有過苛之虞，不符比例原則
    ，爰依刑法第38條之2第2項規定，不予宣告沒收。
據上論斷，應依刑事訴訟法第273條之1第1項、第299條第1項前
段、第310條之2、第454條第2項，修正前森林法第52條第1項第6
款，森林法第52條第5項，水土保持法第32條第4項、第1項前段
，刑法第11條、第2條第1項前段、第47條第1項、第55條、第38
條之1第1項前段、第3項，判決如主文。
本案經檢察官呂宜臻提起公訴，檢察官莊佳瑋到庭執行職務。
中　　華　　民　　國　　111 　年　　2 　　月　　18　　日
                 刑事第三庭  法  官  魏宏安
以上正本證明與原本無異。　　　　　　　　　　　　　　　　如不服本判決應於收受判決後20日內向本院提出上訴書狀，並應敘述具體理由。其未敘述上訴理由者，應於上訴期間屆滿後20日內向本院補提理由書(均須按他造當事人之人數附繕本)「切勿逕送上級法院」。告訴人或被害人如對本判決不服者，應具備理由請求檢察官上訴，其上訴期間之計算係以檢察官收受判決正本之日期為準。　　　　　　　　　　　　　　　　　　　　　　　　　　　　　　　　　　　     書記官　魏美騰　　　　　　
中　　華　　民　　國　　111 　年　　2 　　月　　18　　日
附錄論罪科刑法條：
修正前森林法第52條
犯第五十條第一項之罪而有下列情形之一者，處一年以上七年以
下有期徒刑，併科贓額五倍以上十倍以下罰金：
一、於保安林犯之。
二、依機關之委託或其他契約，有保護森林義務之人犯之。
三、於行使林產物採取權時犯之。
四、結夥二人以上或僱使他人犯之。
五、以贓物為原料，製造木炭、松節油、其他物品或培植菇類。
六、為搬運贓物，使用牲口、船舶、車輛，或有搬運造材之設。
七、掘採、毀壞、燒燬或隱蔽根株，以圖罪跡之湮滅。
八、以贓物燃料，使用於礦物之採取，精製石灰、磚、瓦或其他
　　物品之製造。
前項未遂犯罰之。
第一項森林主產物為貴重木者，加重其刑至二分之一，併科贓額
十倍以上二十倍以下罰金。
前項貴重木之樹種，指具高經濟或生態價值，並經中央主管機關
公告之樹種。
犯本條之罪者，其供犯罪所用、犯罪預備之物或犯罪所生之物，
不問屬於犯罪行為人與否，沒收之。
第五十條及本條所列刑事案件之被告或犯罪嫌疑人，於偵查中供
述與該案案情有重要關係之待證事項或其他正犯或共犯之犯罪事
證，因而使檢察官得以追訴該案之其他正犯或共犯者，以經檢察
官事先同意者為限，就其因供述所涉之犯罪，減輕或免除其刑。
水土保持法第32條
在公有或私人山坡地或國、公有林區或他人私有林區內未經同意
擅自墾殖、占用或從事第8條第1項第2款至第5款之開發、經營或
使用，致生水土流失或毀損水土保持之處理與維護設施者，處6
月以上5年以下有期徒刑，得併科新臺幣60萬元以下罰金。但其
情節輕微，顯可憫恕者，得減輕或免除其刑。
前項情形致釀成災害者，加重其刑至二分之一；因而致人於死者
，處5年以上12年以下有期徒刑，得併科新臺幣100萬元以下罰金
；致重傷者，處3年以上10年以下有期徒刑，得併科新臺幣80萬
元以下罰金。
因過失犯第1項之罪致釀成災害者，處1年以下有期徒刑，得併科
新臺幣60萬元以下罰金。
第1項未遂犯罰之。
犯本條之罪者，其墾殖物、工作物、施工材料及所使用之機具，
不問屬於犯罪行為人與否，沒收之。
附表：
名稱 數量 電鋸 2台 褲子  1件 紅色提袋 1只 水瓶 1個 工具紙盒 1個 紅色手套 1只 灰色手套 1只 白色提袋 1只 電鋸零件 1個 鏈條保養油 1罐 機油 1罐 柴油 1桶